臺灣臺南地方法院民事判決
                                       109年度訴字第52號
原      告  黃英雄  
訴訟代理人  王朝揚律師
被      告  黃山隆  
            黃福田  

            李朝福  
            李朝輝  
            李振賢  
            胡秋雄  
            李陳菊枝
            李振隆  
            李振宏  
            李冠辰  
上列當事人間請求分割共有物事件，本院於民國109年10月21日
言詞辯論終結，判決如下：
    主      文
兩造共有坐落臺南市○○區○○○段0000地號土地，分割如附圖
一所示，即：編號3861⑴、面積129平方公尺土地，分歸原告取
得；編號3862⑵、面積49平方公尺土地，分歸被告黃山隆取得；
編號3862⑶、面積45平方公尺土地，分歸被告黃福田取得；編號
3862、面積72平方公尺土地，分歸被告李朝福、李朝輝、李振賢
、胡秋雄、李陳菊枝、李振隆、李振宏、李冠辰取得，並按附表
二「權利範圍」所示之比例保持共有。
被告李朝福、李朝輝、李振賢、胡秋雄、李陳菊枝、李振隆、李
振宏、李冠辰應分別補償原告新臺幣參佰陸拾陸元、被告黃山隆
新臺幣壹仟零參拾柒元、被告黃福田新臺幣貳萬伍仟肆佰參拾柒
元。
訴訟費用由兩造依附表一「訴訟費用負擔」欄所示之比例負擔。
    事實及理由
一、被告李朝福、李朝輝、李振賢、胡秋雄、李陳菊枝、李振隆
    、李振宏、李冠辰經合法通知，無正當理由未於最後言詞辯
    論期日到場，核無民事訴訟法第386條所列各款情形，爰依
    原告之聲請，由其一造辯論而為判決。
二、原告起訴主張：
  ㈠坐落臺南市○○區○○○段0000號地號土地（下稱系爭土地）係兩
    造所共有，因兩造就系爭土地並無不分割之協議，亦無因物
    之使用目的致不能分割之情形，惟無法達成分割之協議，爰
    依民法第823條第1項、第824條第1、2項規定請求判決分割
    如臺南市鹽水地政事務所109年9月28日所測字第1090092031
    號函檢附之土地複丈成果圖（即附圖一，下稱甲方案）所示
    。又被告黃山隆、黃福田所提之分割方案（即附圖二，下稱
    乙方案），將減縮共有人及毗鄰土地使用之私設道路（原面
    寬約2公尺），且其中編號3862、3862⑴土地呈細狹長型，顯
    不利於整體土地之利用，並非適當之分割方案等語。
  ㈡並聲明：如主文第1項所示。
三、被告方面：
  ㈠被告黃山隆、黃福田則以：不同意原告分割方案，因毗鄰之
    同段3861號地號土地為被告黃山隆所有，被告黃山隆、黃福
    田為兄弟關係，2人分割所得之土地相鄰較有利使用，依附
    圖二所示之乙方案予以分割較有利於共有人全體等語。並聲
    明：兩造共有系爭土地，應分割如附圖二所示，即：編號38
    62、面積49平方公尺土地，分歸被告黃山隆取得；編號3862
    ⑴、面積49平方公尺土地，分歸被告黃福田取得；編號3862⑵
    、面積129平方公尺土地，分歸原告取得；編號3862⑶面積68
    平方公尺土地分歸被告李朝福、李朝輝、李振賢、胡秋雄、
    李陳菊枝、李振隆、李振宏、李冠辰共同取得，並按被告李
    朝福13/100、被告李朝輝13/100、被告李振賢19/100、被告
    胡秋雄13/100、被告李陳菊枝11/100、被告李振隆6/100、
    被告李振宏13/100、被告李冠辰13/100保持共有。
  ㈡被告李振賢未於最後言詞辯論期日到庭，惟曾到庭表示：請
    求依現況分割土地，以不影響持分為原則等語。
  ㈢被告李冠辰未於最後言詞辯論期日到庭，惟曾到庭表示：同
    意分割土地，惟需視原告之分割方案為何予以認定等語。
  ㈣被告李朝福、李朝輝、胡秋雄、李陳菊枝、李振隆、李振宏
    未於言詞辯論期日到場，亦未提出書狀為任何聲明或陳述。
四、本院得心證之理由：
  ㈠按各共有人，除法令另有規定外，得隨時請求分割共有物。
    但因物之使用目的不能分割或契約訂有不分割之期限者，不
    在此限，民法第823條第1項定有明文。故共有物依其使用目
    的並非不能分割，而又未有不分割之期約者，各共有人自得
    隨時請求分割。查系爭土地為兩造所共有，權利範圍如附表
    一所示，係屬鄉村區乙種建築用地，並無不能分割之情形，
    共有人間亦無不分割之特約，且兩造前經本院柳營簡易庭通
    知調解，因共有人無法協議而未調解等情，有系爭土地登記
    謄本在卷可稽（本院卷第21至24頁），並經本院調取108年
    度營調字第288號卷核閱無訛，揆諸前揭規定，本件原告請
    求分割系爭土地，於法即無不合，應予准許。
  ㈡次按共有物之分割方法，不能協議決定者，法院得依任何共
    有人之聲請，命為以原物分配於各共有人；以原物為分配時
    ，因共有人之利益或其他必要情形，得就共有物之一部分仍
    維持共有。民法第824條第2項第1款前段、第4項分別定有明
    文。而裁判分割共有物，屬形成判決，法院定共有物之分割
    方法，應斟酌各共有人之意願、共有物之性質、經濟效用、
    共有土地之使用現況，並顧及分割後全體之通路及全體共有
    人之利益等，而本其自由裁量權為公平合理之分配，不受當
    事人聲明、主張或分管約定之拘束（最高法院70年度台上字
    第3468號、93年度台上字第1797號判決意旨參照）。經查：
  1.系爭土地東側臨寬約6至8公尺之165縣道（左右各1線道），
    土地內現有舖設柏油之巷道（寬約2公尺，下稱系爭巷道）
    東西方向貫穿其中，該巷道可連接165縣道○○○○○○○地○○○○地
    ○○○段0000地號等土地）。
  2.系爭土地之系爭巷道南側部分，現有磚造屋瓦平房坐落其上
    （部分為空地），該屋破舊毀損無人居住，未予測量。
  3.系爭土地之系爭巷道北側部分，現有一門牌號碼臺南市○○區
    ○○○0000號磚造屋瓦平房坐落系爭土地及同段3583地號土地
    上。
  4.系爭土地相鄰之同段3861地號土地，現況為空地等情，此經
    本院於109年4月30日會同兩造及地政事務所測量人員至現場
    履勘屬實，並有勘驗筆錄及現場照片附卷可參（本院卷第77
    至88頁），亦為兩造所不爭執，則系爭土地僅東側臨路（左
    右各1線道之道路），現有私設巷道（東西向）貫穿其中，
    除北側有一有磚造屋瓦平房（門牌號碼臺南市○○區○○○0000
    號）現供人居住使用外（另一磚造屋瓦平房已破舊毀損無人
    使用），其餘土地均為閒置之事實，堪認無疑。
  ㈢查系爭土地呈不規則形狀，面積僅295平方公尺（約89.2375
    坪），共有人共計11人，其中除原告（持分面積129.06平方
    公尺）、被告黃山隆（持分面積49.17平方公尺）、被告黃
    福田（持分面積49.17平方公尺）較大外，其餘共有人持分
    面積至多為12.91平方公尺（被告李振賢），最少僅4.30平
    方公尺，如採原物分割依共有人權利範圍分割為11筆單獨土
    地，則分割後部分土地勢必因面積狹小而成為畸零地之結果
    ，不利於全體共有人並降低使用效益，故除原告、被告黃山
    隆、黃福田因面積較大，以其持分面積予以分割較為適當外
    ，其餘共有人即被告李朝福、李朝輝、李振賢、胡秋雄、李
    陳菊枝、李振隆、李振宏、李冠辰等人，因其持分面積較小
    ，且互有親屬關係（除其中被告胡秋雄以買賣關係取得外，
    其餘被告為分割繼承、贈與關係取得），分割後共同取得1
    筆土地並維持共有關係，應較有利於上開被告，而原告及被
    告黃山隆、黃福田分別提出之甲、乙方案，亦同此一分割方
    式（即附圖一編號3862、附圖二編號3862⑶），被告李朝福
    、李朝輝、李振賢、胡秋雄、李陳菊枝、李振隆、李振宏、
    李冠辰亦未到庭或提出書狀反對、爭執分割後共同取得1筆
    之結果，是此部分之分割方式，堪認可採。
  ㈣觀諸被告黃山隆、黃福田提出之乙方案（附圖二），其中編
    號3862、3862⑴土地雖均面臨道路有利於通行，惟此2筆土地
    呈現面寬狹小僅約「2公尺」、縱深長約「20公尺」之情形
    ，已屬臺南市畸零地使用規則規定之畸零地，無法為正常建
    築使用，對被告黃山隆、黃福田而言顯非適當之分割結果。
    反觀原告提出之甲方案（附圖一），其中編號3862⑵（分割
    後由被告黃山隆取得）、3862⑶（分割後由被告黃福田取得
    ）土地，雖未直接臨東側之165縣道，惟北側皆臨系爭土地
    之私設巷道，且編號3862⑵取得之人與相鄰同段3861地號土
    地（該土地臨165縣道）所有權人，同為本件被告黃山隆1人
    所有（土地查詢資料參本院卷第99頁），被告黃山隆分割取
    得後可與3861地號土地合併使用提升使用效益；另被告黃山
    隆與黃福田2人為親兄弟關係，分割後取得之2筆土地相鄰（
    即附圖一編號3862⑵、3862⑶），較有利於將來合併使用或互
    為價購，亦可提高使用建築效益比，此就地形、使用效益及
    建築使用規劃等因素與乙方案互為比較之結果，顯然依甲方
    案分割由被告黃山隆、黃福田分別取得附圖一編號3862⑵、3
    862⑶土地，應較乙方案有利於上開被告。從而，本院審酌上
    開各情，並斟酌整體利益、兩造應有部分比例、分割意願、
    各共有人分得土地之完整性、經濟效用，及被告李振賢到庭
    表示門牌號碼果毅後54-1號磚造屋瓦平房係其父親搭蓋（即
    坐落附圖一編號3862土地上）等因素綜合判斷，認為依原告
    所提出如附圖一所示之甲方案予以分割，應較符合系爭土地
    分割之整體效益及共有人全體利益而堪可採。至被告黃山隆
    雖稱係依使用狀況而提出乙方案，然其並無法證明兩造間有
    如乙方案所示之分管協議存在，且共有土地係以全體共有人
    最大利益予以分割，不以何人先占用何範圍土地予以判斷，
    故被告黃山隆上開所持之理由，難認可採。
  ㈤再按以原物為分配時，如共有人中有未受分配，或不能按其
    應有部分受分配者，得以金錢補償之，民法第824條第3項定
    有明文。查依原告提出之甲方案予以分割，被告黃福田分割
    後取得之土地面積依附圖一所示為45平方公尺，與原持分面
    積49.17平方公尺相差4.17平方公尺，另原告分割後取得之
    土地面積為129平方公尺，與原持分面積129.06平方公尺相
    差0.06平方公尺、被告黃山隆分割後取得之土地面積為49平
    方公尺，與原持分面49.17平方公尺相差0.17平方公尺，均
    有面積之些許差異。惟因分割後各筆土地之臨路條件、地形
    狀況皆約相當，土地價值應無差異，且相差之面積小，如囑
    託鑑定機關予以鑑定找補價金，不但徒增兩造之負擔，更無
    益於分配之公平性。故本院審酌上情，並參酌原告提出鄰近
    地區土地交易之實價登錄資料（本院卷第201頁）、系爭土
    地公告現值、相鄰土地多為透天厝使用形態，及屬偏郊地區
    等條件綜合判斷，認系爭土地109年度公告現值即每平方公
    尺6,100元，應已貼近市場交易價值而可採為找補之計算基
    準。依此計算，則被告李朝福、李朝輝、李振賢、胡秋雄、
    李陳菊枝、李振隆、李振宏、李冠辰應找補原告之金額為36
    6元【計算式：（129.06－129）平方公尺×6,100元/平方公尺
    ＝366元】、找補被告黃山隆之金額為1,037元【計算式：（4
    9.17－49）平方公尺×6,100元/平方公尺＝1,037元】、找補被
    告黃福田之金額為2萬5,437元【計算式：（49.17－45）平方
    公尺×6,100元/平方公尺＝2萬5,437元】。
五、綜上所述，系爭土地依其使用目的並非不能分割，共有人間
    亦無不能分割之約定，然迄今未能協議分割，原告本於共有
    人之地位，訴請裁判分割，核屬正當。又本院審酌系爭土地
    之現有使用狀況、位置、兩造分割之利益及意願等一切情狀
    後，認依原告提出之甲方案即附圖一所示予以分割，應較符
    合土地分割之經濟效用及共有人全體利益，堪屬適當、公允
    之分割方案，並就分割後差異之土地面積按公告現值予以計
    算找補，爰判決如主文第1項、第2項所示。
六、末按因共有物分割、經界或其他性質上類似之事件涉訟，由
    敗訴當事人負擔訴訟費用顯失公平者，法院得酌量情形，命
    勝訴之當事人負擔其一部，民事訴訟法第80條之1定有明文
    。本件系爭土地分割方案係法院考量全體共有人利益予以採
    認，兩造均同受其利，故依前揭規定，訴訟費用命由兩造按
    原權利範圍即如附表一「訴訟費用負擔」欄所示之比例分別
    負擔之。
七、訴訟費用負擔之依據：民事訴訟法第80條之1。
中　　華　　民　　國　　109 　年　　11　　月　　11　　日
                  民事第五庭  法  官　林勳煜
上列正本證明與原本無異。
如不服本判決，應於判決送達後20日內，向本院提出上訴狀並表
明上訴理由，如於本判決宣示後送達前提起上訴者，應於判決送
達後20日內補提上訴理由書（須附繕本）。
如委任律師提起上訴者，應一併繳納上訴審裁判費。
中　　華　　民　　國　　109 　年　　11　　月　　12　　日
                              書記官  朱烈稽
　　　　　　　　　　　　　　　
【附表一】
編號 共有人 權利範圍/面積 訴訟費用負擔  1 黃英雄 105/240 129.06平方公尺 4374/10000  2 黃山隆 1/6 49.17平方公尺 1666/10000  3 黃福田 1/6 49.17平方公尺 1666/10000  4 李朝福 7/240 8.60平方公尺 292/10000  5 李朝輝 7/240 8.60平方公尺 292/10000  6 李振賢 7/160 12.91平方公尺 438/10000  7 胡秋雄 7/240 8.60平方公尺 292/10000  8 李陳菊枝 6/240 7.38平方公尺 250/10000  9 李振隆 7/480 4.31平方公尺 146/10000  10 李振宏 7/240 8.60平方公尺 292/10000  11 李冠辰 7/240 8.60平方公尺 292/10000 

【附表二】附圖一編號3862土地所有權人權利範圍
編號 共有人 權利範圍  1 李朝福 1272/10000  2 李朝輝 1272/10000  3 李振賢 1910/10000  4 胡秋雄 1272/10000  5 李陳菊枝 1092/10000  6 李振隆 638/10000  7 李振宏 1272/10000  8 李冠辰 1272/10000